ACORDAO-COMPLETO-2532817

ACÓRDÃO 267/2023 ATA 2/2023 - SEGUNDA CÂMARA

VISTOS, relatados e discutidos estes autos de Monitoramento do Acórdão 2.521/2019-TCU-2.ª Câmara, proferido em Relatório de Auditoria de Conformidade (TC Processo 020.246/2018-8) realizada com o objetivo de verificar a gestão dos recursos repassados pelo Fundo Nacional de Desenvolvimento da Educação (FNDE) , no âmbito do Programa Nacional de Alimentação Escolar (PNAE) , ao Governo do Estado do Tocantins e municípios, no exercício de 2017 e parte do exercício de 2018;
ACORDAM os Ministros do Tribunal de Contas da União, reunidos em Sessão da 2ª Câmara, ante as razões expostas pelo Relator, em:
9.1. considerar cumprida, pelo município de Centenário/TO, a determinação contida no subitem 1.6.2 do Acórdão 2521/2019-TCU-Segunda Câmara, de 16/4/2019;
9.2. considerar não cumprida, pelos municípios de Monte Santo do Tocantins/TO e Recursolândia/TO, a determinação contida no subitem 1.6.2 do Acórdão 2521/2019-TCU-Segunda Câmara, de 16/4/2019;
9.3. aplicar, individualmente, ao Sr. Cleodson Aparecido de Sousa, CPF XXX.174.968-XX, Prefeito Municipal de Monte Santo do Tocantins/TO, no período de 2017 a 2020, e à Sra. Nezita Martins Neta, CPF XXX.511.052-XX, atual prefeita do referido município, a multa prevista no art. 58, inciso IV, da Lei 8.443/1992, no valor de R$ 8.000,00 (oito mil reais) , em razão de não atendimento, no prazo fixado, sem causa justificada, à diligencia do Relator ou à decisão do Tribunal, fixando-lhes o prazo de quinze dias, a contar das notificações, para que comprovem, perante o Tribunal (art. 214, incido III, alínea "a", do Regimento Interno do TCU - RI/TCU) , o recolhimento das dívidas aos cofres do Tesouro Nacional, atualizadas monetariamente desde a data do presente acórdão até a do efetivo recolhimento, se forem pagas após o vencimento, na forma da legislação em vigor;
9.4. aplicar ao Sr. Carlos Vinícius Barbosa da Silva, CPF XXX.779.161-XX, atual prefeito do município de Recursolândia/TO, a multa prevista no art. 58, inciso IV, da Lei 8.443/1992, no valor de R$ 8.000,00 (oito mil reais) , em razão de não atendimento, no prazo fixado, sem causa justificada, à diligencia do Relator ou à decisão do Tribunal, fixando-lhe o prazo de quinze dias, a contar da notificação, para que comprove, perante o Tribunal (art. 214, incido III, alínea "a", do Regimento Interno do TCU - RI/TCU) , o recolhimento da dívida aos cofres do Tesouro Nacional, atualizada monetariamente desde a data do presente acórdão até a do efetivo recolhimento, se for paga após o vencimento, na forma da legislação em vigor;
9.5. autorizar, desde logo, a cobrança judicial das dívidas, nos termos do art. 28, inciso II, da Lei 8.443/1992, caso não atendidas as notificações;
9.6. dar ciência desta decisão ao Governo do Estado de Tocantins, à Secretaria da Educação, Juventude e Esportes do Estado do Tocantins (Seduc/TO) , aos municípios de Centenário/TO, Monte Santo do Tocantins/TO e Recursolândia/TO e ao Fundo Nacional de Desenvolvimento da Educação (FNDE) , informando que a presente deliberação, acompanhada do Relatório e do Voto que a fundamentam, está disponível para consulta no endereço www.tcu.gov.br/acordaos.;
9.7. após as comunicações processuais devidas e o recolhimento das multas, apensar definitivamente o presente processo ao Relatório de Auditoria (TC Processo 020.246/2018-8) , no qual foram proferidas as deliberações monitoradas, nos termos do art. 5º, inciso II, da Portaria-Segecex 27/2009.

Monitoramento de determinações contidas no Acórdão 2521/2019-TCU-Segunda Câmara, proferido nos autos do TC 020.246/2018-8, que tratou de auditoria para verificar a gestão dos recursos transferidos pelo Fundo Nacional de Desenvolvimento da Educação para apoiar ações do Programa Nacional de Alimentação Escolar no estado do Tocantins.

Segunda Câmara

Municípios do Estado de Tocantins (139 Municípios).

3. Interessados/Responsáveis:
3.1. Responsáveis: Adriana da Costa Pereira Aguiar (CPF 644.445.111- 68), Secretária de Estado da Educação Juventude e Esportes do Tocantins (Seduc/TO), desde 2014; Wesley da Silva Lima (CPF XXX.286.281-XX), Prefeito Municipal de Centenário/TO, de 2013 a 2020; Focilides Carvalho Silva (CPF XXX.720.501-XX), Prefeito Municipal de Centenário, desde 1/1/2021; Cleodson Aparecido de Sousa (CPF XXX.174.968-XX), Prefeito Municipal de Monte Santo do Tocantins/TO, de 2017 a 2020; Nezita Martins Neta (CPF XXX.511.052-XX), Prefeita Municipal de Monte Santo/TO, desde 1/1/2021; Nadi Pinheiro de Souza Teixeira (CPF XXX.185.481-XX), Prefeita Municipal de Recursolândia/TO, de 2017 a 2020; Carlos Vinícius Barbosa da Silva (CPF XXX.779.161-XX), Prefeito Municipal de Recursolândia/TO.

13.1. Ministros presentes: Vital do Rêgo (Presidente), Augusto Nardes (Relator), Aroldo Cedraz e Antonio Anastasia.
13.2. Ministro-Substituto presente: Marcos Bemquerer Costa.

AUGUSTO NARDES

Adoto como relatório, com os ajustes de forma considerados cabíveis, a instrução lavrada por auditor da Secretaria de Controle Externo da Educação - SecexEducação (peça 119) , cuja proposta de encaminhamento contou com a anuência dos dirigentes daquela unidade (peças 120 e 121) :
"INTRODUÇÃO
1.	Cuidam os autos de Monitoramento de Acórdão proferido em Relatório de Auditoria de Conformidade (TC Processo 020.246/2018-8) realizada com o objetivo de verificar a gestão dos recursos repassados pelo Fundo Nacional de Desenvolvimento da Educação (FNDE) , no âmbito do Programa Nacional de Alimentação Escolar (PNAE) , ao Governo do Estado do Tocantins e municípios, no exercício de 2017 e parte do exercício de 2018.
2.	Na sessão datada de 16/4/2019 foi prolatado o Acórdão 2.521/2019-TCU-2.ª Câmara (peça 5) , da relatoria do Exmo. Sr. Ministro Augusto Nardes, que em seu item 1.6.1, e respectivos subitens (1.6.1.1 e 1.6.1.2) efetuou determinações à Secretaria Estadual de Educação do Tocantins - Seduc/TO; em seu item 1.6.2 efetuou determinações aos municípios de Centenário, Monte Santo e Recursolândia; em seu item 1.6.3 teceu algumas recomendações à referida Seduc (subitens 1.6.3.1 e 1.6.3.2) ; em seu item 1.6.4 deu ciência à Seduc/TO sobre a existência de falhas, para que fosse adotadas medidas internas que prevenissem a ocorrência de outras semelhantes (subitens 1.6.4.1, 1.6.4.2 e 1.6.4.3) ; em seu item 1.6.5 deu ciência às secretarias municipais de educação dos municípios do Estado de Tocantins e aos respectivos CAEs sobre a existência de falhas, para que fossem adotadas medidas internas que prevenissem a ocorrência de outras semelhantes (subitens 1.6.5.1 e 1.6.5.2) ; deu ciência às secretarias municipais de educação dos municípios do Estado de Tocantins sobre a falta de garantia da infraestrutura necessária à plena execução das atividades de competência do CAE (item 1.6.6) ; e deu ciência, em seu item 1.6.7, à Seduc/TO e às secretarias municipais de educação dos municípios do Estado de Tocantins sobre a existência de falhas, para que fossem adotadas medidas internas que prevenissem a ocorrência de outras semelhantes (subitens 1.6.7.1 a 1.6.7.11) .
HISTÓRICO
3.	No item 1.6.1, e respectivos subitens (1.6.1.1 e 1.6.1.2) , do Acórdão 2.521/2019-TCU-2.ª Câmara, em sessão de 16/4/2019, foram estabelecidas as seguintes determinações dirigidas à Secretaria Estadual de Educação do Tocantins - Seduc/TO (peça 5) :
1.6.1. Determinar à Secretaria Estadual de Educação do Tocantins, com fundamento no art. 43, inciso I, da Lei 8.443/1992, e art. 250, inciso II, do Regimento Interno do TCU, que adote providências com vistas a: 
1.6.1.1. no prazo de 3 (três) meses, tornar regulares as transferências dos recursos do PNAE às unidades escolares, em obediência ao art. 8º, § 3º, da Resolução FNDE 26/2013, que diz que a transferência deve ser realizada no prazo máximo de até cinco dias úteis, a contar da efetivação do crédito realizado pelo FNDE;
1.6.1.2. no prazo de 30 dias, adote providências no que diz respeito à oferta de alimentação escolar, de modo a executar regularmente o PNAE, em atenção ao art. 206 da Constituição Federal de 1988, à Lei 11.947/2009 e à Resolução FNDE 26/2013;
4.	Já no item 1.6.2 do referido acórdão, determinou-se aos municípios de Centenário, Monte Santo e Recursolândia, com fulcro no art. 250, inciso II, do Regimento Interno do TCU, que, no prazo de 60 dias, adotassem medidas com vistas a contratar nutricionistas para atuar no PNAE, em cumprimento à Lei 11.947, de 16 de junho de 2009, e ao art. 12 da Resolução CD/FNDE 26, de 17 de junho de 2013.
5.	No item 1.6.3, foram feitas as seguintes recomendações à Seduc/TO para que avaliasse a conveniência e oportunidade da adotar os seguintes procedimentos:
1.6.3.1. aumentar o número do quadro técnico de nutricionistas, com servidores concursados, com vistas a melhoria das ações de educação e segurança alimentar e nutricional dos estudantes; 
1.6.3.2. que adote medidas para cumprir os parâmetros numéricos mínimos de referência de nutricionistas por escolares, previstos na Resolução CFN 465/2010, bem como no art. 55 da Resolução CD/FNDE 26/2013; 
6.	Nos itens 1.6.4, 1.6.5 e 1.6.7 deu-se ciência à Seduc/TO, às secretarias municipais de educação dos municípios do Estado de Tocantins e aos respectivos CAEs sobre as falhas registradas a seguir, para que fossem adotadas medidas internas que prevenissem a ocorrência de outras semelhantes:
1.6.4. Dar ciência à Secretaria Estadual de Educação do Tocantins sobre as seguintes falhas, para que sejam adotadas medidas internas que previnam a ocorrência de outras semelhantes:
1.6.4.1. a não realização do mapeamento de produtos da agricultura familiar para embasar a elaboração do cardápio e a realização da chamada pública, o que afronta o disposto no Manual de Aquisição de Produtos da Agricultura Familiar para a Alimentação Escolar - 2ª edição;
1.6.4.2. a elaboração dos cardápios por parte das nutricionistas com afronta, de modo geral, ao disposto no art. 12 da Lei 11.947/2009, no art. 14 da Resolução CD/FNDE 26/2013, c/c o art. 3º da Resolução CFN 465/2010, e na Nota Técnica FNDE 01/2014; 
1.6.4.3. descumprimento pelo nutricionista responsável técnico de atribuições previstas no art. 12, §1º, incisos I, II e III, da Resolução CD/FNDE 26/2013, c/c o art. 3º da Resolução CFN 465/2010 e o Manual de Apoio para as Atividades Técnicas do Nutricionista no Âmbito do PNAE, edição 2017, elaborado pelo FNDE - 2017;
1.6.5. Dar ciência às secretarias municipais de educação dos municípios do Estado de Tocantins e aos respectivos CAEs sobre as seguintes falhas, para que sejam adotadas medidas internas que previnam a ocorrência de outras semelhantes:
1.6.5.1. da obrigatoriedade de elaborar Plano de Ação do ano em curso e/ou subsequente a fim de acompanhar a execução do PNAE nas escolas de sua rede de ensino, de acordo com o disposto no art. 35, inciso VIII, da Resolução CD/FNDE 26/2013; 
1.6.5.2. o acompanhamento da execução do PNAE no âmbito do Estado não é efetivo, em desacordo com o disposto no art. 19, incisos I, II e III, da Lei 11.947/2009, c/c o art. 35, inciso I, da Resolução CD/FNDE 26/2013;
 (...) 
1.6.7. Dar ciência à Secretaria Estadual de Educação do Estado de Tocantins e às secretarias municipais de educação dos municípios do Estado de Tocantins sobre as seguintes falhas, para que sejam adotadas medidas internas que previnam a ocorrência de outras semelhantes:
1.6.7.1. refeições preparadas não correspondiam às previstas nos cardápios elaborados pelo nutricionista, o que infringia o art. 12 da Lei 11.947/2009 c/c o art. 14, caput, e § 2º, da Resolução CD/FNDE 26/2013;
1.6.7.2. instalações físicas do almoxarifado inadequadas em relação à ventilação, instalações elétricas e hidráulicas, paredes e pisos afrontam os dispositivos previstos no art. 33, § 4º, da Resolução FNDE 26/2013 e na Resolução RDC 216/2004 - ANVISA; 
1.6.7.3. inexistência de controle de estoque manual ou eletrônico afronta o dispositivo art. 8º, inciso III, da Resolução FNDE 26/2013; 
1.6.7.4. ausência de amostras de refeições preparadas e armazenadas sob refrigeração por até 72 horas está em desconformidade com as orientações constantes do anexo II do Guia de Instruções das Ferramentas para as Boas Práticas na Alimentação Escolar do CECANE/FNDE; 
1.6.7.5. não há divulgação dos cardápios nas escolas, o que afronta o art. 14, § 8º, da Resolução FNDE 26/2013; 
1.6.7.6. não participação do nutricionista responsável técnico nas licitações e nas chamadas públicas destinadas à aquisição de gêneros alimentícios para o PNAE, mais especificamente na definição dos gêneros que serão adquiridos, em descumprimento ao art. 3º inciso IX, da Resolução CFN 465/2010; 
1.6.7.7. não realização dos testes de aceitabilidade, em descumprimento ao art. 17, da Resolução FNDE 26/2013;
1.6.7.8. não utilização nas escolas de fichas técnicas para a preparação das refeições, o que afronta os arts. 14, § 7º, da Resolução FNDE 26/2013, e 5º, inciso V, da Resolução CFN 465/2010;
1.6.7.9. inobservância pelas escolas da aplicação do percentual mínimo de 30% dos recursos do PNAE na aquisição de alimentos provenientes da agricultura familiar, o que afronta o art. 14 da Lei 11.947/2009;
1.6.7.10. ausência de divulgação oficial das atividades do CAE por parte do Estado, o que afronta o art. 36, inciso IV, da Resolução FNDE 26/2013; 
1.6.7.11. não apresentação prévia dos cardápios ao CAE, o que afronta o art. 14, §10, da Resolução FNDE 26/2013;
7.	No item 1.6.6 deu-se ciência às secretarias municipais de educação dos municípios do Estado de Tocantins sobre a falta de garantia da infraestrutura necessária à plena execução das atividades de competência do CAE, em afronta ao disposto no art. 17, inciso VI, da Lei 11.947/2009, c/c o art. 36, inciso I, da Resolução CD/FNDE 26/2013.
8.	A Seduc/TO foi devidamente comunicada das determinações contidas no item 1.6.1 (subitens 1.6.1.1 e 1.6.1.2) , das recomendações contidas no item 1.6.3 (subitens 1.6.3.1 e 1.6.3.2) e das ciências consignadas nos subitens 1.6.4 (subitens 1.6.4.1, 1.6.4.2 e 1.6.4.3) e 1.6.7 (subitens 1.6.7.1 a 1.6.7.11) do referido decisum por meio dos Ofício 0250/2019-TCU/SecexEducação, de 2/5/2019 (peça 6) , recebido em 21/5/2019 (peça 11) . De igual modo, a Secretária da Seduc/TO, Sra. Adriana da Costa Pereira Aguiar, foi notificada pessoalmente, por meio do Ofício 0492/2019-TCU/SecexEducação, de 28/5/2019 (peça 13) , o qual foi recebido em 10/6/2019 (peça 19) . 
8.1.	Em resposta ao Ofício 0492/2019-TCU/SecexEducação, de 28/5/2019 (peça 13) , recebido em 10/6/2019 (peça 19) , a Seduc/TO solicitou, por meio do Ofício n.º 2360/2019/GABSEC/SEDUC, de 1.º/7/2019 (peça 20) , prorrogação do prazo originalmente estabelecido, por mais quinze dias úteis, período durante o qual seriam buscadas soluções para as demandas apontadas, diante da complexidade que o assunto requeria. Justificou o referido pleito na exigência de análise e estudos pormenorizados de setores diversos, em especial daqueles que redundarão em inevitáveis aportes financeiros. 
9.	Os prefeitos municipais de Monte Santo do Tocantins, Centenário, e Recursolândia foram notificados a respeito da determinação contida no item 1.6.2 do acórdão em relevo, por meio dos Ofícios 251, 252 e 254/2019-TCU/SecexEducação, de 2/5/2019 (peças 7, 8 e 10) , as quais foram recebidas em 23/5/2019 (peça 15 e 17) , e 29/5/2019 (peça 16) , respectivamente.
9.1.	A Prefeitura Municipal de Centenário/TO, por sua vez, por meio do Ofício n. 112/2019, de 17/7/2019, apresentou resposta ao Ofício 252/2019-TCU/SecexEducação, de 2/5/2019 (peças 22 e 23) .
10.	Diante, pois, do pedido de prorrogação de prazo formulado pela Seduc/TO para o cumprimento da determinação contida no item 1.6.1 Acórdão 2.521/2019-TCU-2.ª Câmara (subitens 1.6.1.1 e 1.6.1.2) e da não apresentação de resposta por parte dos municípios de Monte Santo do Tocantins e Recursolândia às notificações que lhe foram enviadas para o cumprimento do item 1.6.2 do referido acórdão, este Tribunal expediu nova determinação, em 10/9/2019, por meio do Acórdão 8.305/2019-TCU-2.ª Câmara (peça 27) , acatando os termos das propostas alvitradas pela unidade técnica (peças 24 e 25) , conforme transcrito abaixo:
Os Ministros do Tribunal de Contas da União, quanto ao processo a seguir relacionado, ACORDAM, por unanimidade, com fundamento no art. 143, inciso V, alínea 'e', do Regimento Interno do TCU e de acordo com a proposta oferecida pela unidade técnica, em deferir o pedido formulado por Adriana da Costa Pereira Aguiar, Secretária de Estado da Educação, Juventude e Esportes, conforme determinações consignadas no subitem 1.6 desta deliberação:
	(...) 
	1.6. Determinações/Recomendações/Orientações:
1.6.1. prorrogar os prazos para cumprimento das determinações direcionadas à Secretaria Estadual de Educação de Tocantins, para até 31/7/2019 e 27/9/2019, em relação, respectivamente, aos subitens 1.6.1.2 e 1.6.1.1 do Acórdão 2521/2019-TCU-Segunda Câmara. 
1.6.2. diligenciar a Secretaria de Estado da Educação, Juventude e Esportes do Estado de Tocantins, para que, no prazo de quinze dias, com fulcro no art. 157 do Regimento Interno do TCU, apresente informações quanto ao cumprimento da determinação contida no subitem 1.6.1.2 do Acórdão 2.521/2019-TCU-2ªCâmara.
1.6.3. diligenciar os municípios de Monte Santo/TO e Recursolândia/TO, para que, no prazo de quinze dias, com fulcro no art. 157 do Regimento Interno do TCU, apresente informações quanto ao cumprimento da determinação contida no subitem 1.6.2 do Acórdão 2521/2019-TCU-Segunda Câmara.
10.1.	Dessa forma, as diligências à Seduc/TO e aos municípios de Monte Santo/TO e Recursolândia/TO foram materializadas por meio dos Ofícios 1238, 1239 e 1240/2019-TCU/SecexEducação, de 17/9/2019 (peças 28, 29 e 30) , os quais foram recebidos em 1/10/2019, 3/10/2019 e 8/10/2019, respectivamente (peças 31, 33 e 40) . 
10.2.	Em 3/9/2019, a Seduc/TO apresentou o Ofício n.º 3119/2019/GABSEC, de 2/9/2019 (peça 26) , em resposta ao Ofício 0492/2019/TCU/SecexEducação, de 28/5/2019 (peça 13) . Por outro lado, em atenção ao Ofício 1238-TCU/SecexEducação, de 17/9/2019 (peças 28) , a Secretaria da Seduc/TO, Sra. Adriana da Costa Pereira Aguiar, solicitou, por meio do Ofício 3504/2019/GABSEC/SEDUC, de 4/10/2019 (peça 32) , além de habilitação e acesso eletrônico ao TC Processo 020.246/2018-8, que deu origem aos presentes autos, dilação de prazo para apresentação de resposta à diligência contemplada naquele ofício, a qual foi concedida, mediante despacho de prorrogação de prazo, datado de 25/10/2019, estendendo a data inicial para apresentação da resposta de 16/10/2019 para a data final de 31/10/2019 (peça 34) .
10.3.	Finalmente, em 4/11/2019, ainda que intempestivamente, a Seduc/TO apresentou, em resposta ao Ofício 1238-TCU/SecexEducação, de 17/9/2019 (peças 28) , o Ofício 3667/2019/GABSEC/SEDUC, de 29/10/2019 (peça 35) .
10.4.	De igual modo, a Prefeitura Municipal de Monte Santo do Tocantins, em atendimento ao Ofício 10366/2019-TCU/Seproc, de 8/11/2019 (peça 36) , que reiterou os termos da diligência contida no Ofício 1239-TCU/SecexEducação, de 17/9/2019 (peça 29) , e ao Ofício 10370/2019-TCU/Seproc, de 8/11/2019 (peça 37) , endereçado ao Procurador daquele município, apresentou manifestação acerca do cumprimento da determinação contida no subitem 1.6.2 do Acórdão 2521/2019-TCU-Segunda Câmara, conforme disposto na peça 41.
10.5.	Apesar de o Ofício 0903/2020-TCU/Seproc, de 22/1/2020 (peça 42) , recebido em 7/2/2020 (peça 43) , ter reiterado os termos do Ofício 1240/2019-TCU/SecexEducação, de 17/9/2019 (peça 30) , cujo prazo para atendimento estava vencido, não houve qualquer resposta da parte do município de Recursolândia/TO.
10.6.	Em síntese, verificou-se que a Seduc/TO apresentou respostas aos Ofícios 0492/2019/TCU/SecexEducação, de 28/5/2019 (peça 13) e 1238-TCU/SecexEducação, de 17/9/2019 (peças 28) , as quais estão consubstanciadas nas peças 26 e 35. A Prefeitura Municipal de Centenário/TO apresentou resposta ao Ofício 252/2019-TCU/SecexEducação, de 2/5/2019 (peças 8) , a qual está consubstanciada nas peças 22 e 23, que são idênticas. A Prefeitura Municipal de Monte Santo do Tocantins/TO apresentou manifestação acerca do cumprimento da determinação contida no subitem 1.6.2 do Acórdão 2521/2019-TCU-Segunda Câmara, conforme disposto na peça 41. E a Prefeitura Municipal de Recursolândia/TO, por sua vez, não apresentou nenhuma resposta aos ofícios de notificação (peça 10) , de diligência (peça 30) e de reiteração de diligência (peça 42) que lhe foram endereçados.
11.	Da análise da documentação encaminhada pela Secretaria da Educação, Juventude e Esportes do Estado de Tocantins - Seduc/TO  (peças 26 e 35) , verificou-se que esta demonstrou ter adotado providências com vistas ao atendimento da determinação contida no item 1.6.1 (subitens 1.6.1.1 e 1.6.1.2) do Acórdão 2521/2019-TCU-Segunda Câmara, de 16/4/2019 (Parágrafos 11.1.3.1.1 a 11.1.3.2.1 da instrução de peça 46) .
11.1.	Porém, antes de se considerar devidamente cumprido o item 1.6.1 do referido acórdão (subitens 1.6.1.1 e 1.6.1.2) , entendeu-se que, preliminarmente, deveria ser realizada diligência junto à Seduc/TO, a fim de que fosse encaminhada cópia da Ata do Grupo Executivo para Gestão e Equilíbrio do Gasto Público 028/2019, assim como de extratos bancários que comprovassem que, a partir da edição daquela ata, recursos financeiros do PNAE repassados pelo FNDE estariam sendo transferidos pelo estado no prazo máximo de cinco dias úteis, a contar da efetivação do crédito realizado por aquela autarquia, às Associações de Apoio às Escolas - AAE/Conselhos Escolares - CE, uma vez que aquela Secretaria, como Entidade Executora do PNAE, adotou, a partir de 1996, a modalidade de gestão descentralizada (Parágrafo 11.1.4 da instrução de peça 46) .
12.	Do mesmo modo, da análise da resposta fornecida pela Prefeitura Municipal de Centenário/TO (peças 22 e 23) , verificou-se que antes da edição do Acórdão 2521/2019-TCU-Segunda Câmara, de 16/4/2019, aquela prefeitura vinha envidando esforços com a finalidade de contratar nutricionista para atuar na gestão do PNAE, de modo a dar cumprimento à determinação contida no item 1.6.2 daquele acórdão, sem, contudo, lograr êxito (Parágrafos 11.2.1.11 a 11.2.1.15 da instrução de peça 46) .
12.1.	Nesse sentido, propôs-se, naquela oportunidade, a realização de diligência junto àquela prefeitura, a fim de se saber sobre as providências tomadas para a contratação de nutricionistas para atuar no PNAE, em atendimento ao item 1.6.2 do Acórdão 2521/2019-TCU-Segunda Câmara, de 16/4/2019, após o Pregão Presencial 51/2019 (Número de Protocolo 1741) , constituído para essa finalidade, ter ficado deserto. (Parágrafo 11.2.1.16 da instrução de peça 46) .
13.	E, por fim, da análise da resposta fornecida pela Prefeitura Municipal de Monte Santo do Tocantins/TO (peça 41) , em que pese a manifestação apresentada pelo procurador de seu então prefeito de que houve a contratação de nutricionistas desde o início de sua gestão, em 2017, não foram trazidos aos autos documentos evidenciando o cumprimento do subitem 1.6.2 do Acórdão 2521/2019-TCU-Segunda Câmara, motivo pelo qual também se propôs, naquela ocasião, a realização de diligência visando a sua obtenção (Parágrafos 11.3.1 a 11.3.4 da instrução de peça 46) .
14.	Já no tocante à Prefeitura Municipal de Recursolândia/TO, que não apresentou nenhuma resposta aos ofícios de notificação (peça 10) , de diligência (peça 30) e de reiteração de diligência (peça 42) que lhe foram endereçados, propôs-se que fosse fixado um prazo improrrogável de quinze dias para o atendimento do Ofício de diligência 1240/2019-TCU/SecexEducação, de 17/9/2019, que requereu o cumprimento do subitem 1.6.2 do Acórdão 2.521/2019-TCU-2.ª Câmara, sem prejuízo de que fosse informado que um novo descumprimento da diligência ou das determinações ora monitoradas no prazo fixado, sem motivo justificado, sujeitaria o responsável à aplicação da multa prevista no art. 58, inciso IV, da Lei 8.443/1992, a qual prescindiria de realização de prévia audiência, nos termos do art. 268, §3.º, do Regimento Interno do TCU (Parágrafo 10.6 da instrução de peça 46) .
15.	Assim, com base na proposta formulada pela SecexEducação (peças 46 e 47) , este Tribunal proferiu o Acórdão 5979/2020-TCU-Segunda Câmara (peça 48) , na sessão de 2/6/2020, que dispôs o seguinte:
	1.6. Determinações/Recomendações/Orientações:
1.6.1. Realizar diligência, com fundamento no art. 41, inciso IV, da Lei nº 8.443/92 c/c os artigos 157, 243 e 254, caput, do Regimento Interno do TCU, junto:
1.6.1.1. à Secretaria da Educação, Juventude e Esportes do Estado do Tocantins (Seduc/TO) , objetivando-se a comprovação do cumprimento do item 1.6.1 (subitens 1.6.1.1 e 1.6.1.2) do Acórdão 2521/2019-TCU-Segunda Câmara, de 16/4/2019, para que, no prazo de quinze dias, seja encaminhada cópia da Ata do Grupo Executivo para Gestão e Equilíbrio do Gasto Público 028/2019, assim como de extratos bancários que evidenciem que, a partir da edição daquela ata, recursos financeiros do PNAE repassados pelo FNDE estariam sendo transferidos pelo estado no prazo máximo de cinco dias úteis, a contar da efetivação do crédito realizado por aquela autarquia, às Associações de Apoio às Escolas - AAE/Conselhos Escolares - CE, uma vez que aquela Secretaria, como Entidade Executora do PNAE, adotou, a partir de 1996, a modalidade de gestão descentralizada; 
1.6.1.2. ao município de Centenário/TO, para que, no prazo de quinze dias, informe as providências tomadas para a contratação de nutricionistas para atuar no PNAE, em atendimento ao item 1.6.2 do Acórdão 2521/2019-TCU-Segunda Câmara, de 16/4/2019, após o Pregão Presencial 51/2019 (Número de Protocolo 1741) , constituído para essa finalidade, ter ficado deserto;
1.6.1.3. ao município de Monte Santo do Tocantins/TO, para que, no prazo de quinze dias, encaminhe documentação idônea evidenciando a contratação de nutricionistas para atuar no PNAE daquele município, ou seja, que comprove o cumprimento do subitem 1.6.2 do Acórdão 2521/2019-TCU-Segunda Câmara, de 16/4/2019; 
1.6.2. Fixar o prazo improrrogável de quinze dias, a contar da ciência desta deliberação, para que o município de Recursolândia/TO atenda ao Ofício de diligência 1240/2019-TCU/SecexEducação, de 17/9/2019 (peça 30) , que requer o cumprimento do subitem 1.6.2 do Acórdão 2521/2019-TCU-Segunda Câmara (peça 5) , sem prejuízo de que lhe seja informado que um novo descumprimento da diligência ou das determinações ora monitoradas no prazo fixado, sem motivo justificado, sujeitará o responsável à aplicação da multa prevista no art. 58, inciso IV, da Lei 8.443/1992, a qual prescinde de realização de prévia audiência, nos termos do art. 268, §3º, do Regimento Interno do TCU;
1.6.3. Anexar aos ofícios a serem encaminhados à Secretaria de Educação do Estado do Tocantins (Seduc/TO) e aos municípios de Centenário/TO, Monte Santo do Tocantins/TO e Recursolândia/TO, cópia do Acórdão 2521/2019-TCU-Segunda Câmara (peça 5) e da instrução da unidade técnica especializada de peça 46.
16.	Nessa nova rodada de diligências foram expedidos os Ofícios 28703, 28704, 28705 e 28706/2020-TCU/Seproc, todos de 11/6/2020, à Seduc/TO (peça 51) , ao Prefeito Municipal de Centenário/TO (peça 49) , ao Prefeito Municipal de Monte Santo do Tocantins/TO (peça 50) , e à Prefeita Municipal de Recursolândia (peça 52) , recebidos em 23/6/2020 (peça 53) , em 25/6/2020 (peças 56 e 55) e 26/6/2020 (peça 58) , respectivamente.
17.	Os Ofícios 28703 e 28705/2020-TCU/Seproc, ambos de 11/6/2020, destinados à Seduc/TO (peça 51) e ao Prefeito Municipal de Monte Santo do Tocantins/TO (peça 50) , foram reiterados por meio dos Ofício 47882 e 47883-TCU/Seproc, de 4/9/2020 (peças 60 e 59) , os quais foram recebidos em 23/9/2020 (peças 61 e 62) , respectivamente. 
18.	Acontece que a Sra. Adriana da Costa Pereira Aguiar, objetivando atender integralmente ao Ofício 47882-TCU/Seproc, de 4/9/2020 (peça 60) , solicitou, em 19/10/2020, dilação de prazo, por igual período de 15 (quinze) dias (peça 65) . Em despacho de análise desse pedido de prorrogação de prazo (peça 66) , datado de 27/10/2020, considerou-se que tal pedido era intempestivo e não encontrava amparo na delegação e subdelegação contidas no art. 1º, IV da Portaria-MIN/MIN-AN nº 1/2015 e no art. 2º, II da Portaria-Seproc nº 2/2019, motivo, pelo qual se propôs a submissão daquele pleito à apreciação do Gabinete da Relatoria.
19.	Após isso, em 25/11/2020, a Secretária da Seduc/TO, Adriana da Costa Pereira Aguiar, encaminhou a este Tribunal o Ofício 2264/2020/GABSEC/SEDUC, em atendimento ao Ofício 47882-TCU/Seproc, de 4/9/2020 (peças 67 a 84) .
20.	Da mesma forma, o Prefeito Municipal de Centenário, Sr. Wesley da Silva Lima, encaminhou o Ofício n. 064/2020, de 23/7/2020 (peça 57) , em atendimento ao Ofício 28704/2020-TCU/Seproc, de 11/6/2020 (peça 49) .
21.	Não se verificou no âmbito deste processo o atendimento aos Ofícios 28705 e 28706/2020-TCU/Seproc, todos de 11/6/2020, destinados ao Prefeito Municipal de Monte Santo do Tocantins/TO (peça 50) e à Prefeita Municipal de Recursolândia (peça 52) , destacando-se que houve a reiteração do ofício endereçado ao Prefeito Municipal de Monte Santo do Tocantins/TO (peça 50) , mediante o Ofício 47883-TCU/Seproc, de 4/9/2020 (peça 59) .
22.	Finalmente, em despacho (peça 85) , datado de 2/12/ 2020, o Ministro Relator Augusto Nardes, ao apreciar o pedido de prorrogação de prazo da Seduc/TO, acostado aos autos em 21/10/2020 (peça 65) , para atendimento ao disposto no Ofício de Reiteração de Diligência 47882/2020-TCU/Seproc (peça 60) , reconheceu que a referida Secretária já havia encaminhado a documentação solicitada (peças 67 a 84) , razão por que determinou a restituição dos presentes autos à unidade técnica para que fossem adotadas as devidas providências atinentes à continuidade do monitoramento do acórdão proferido em Relatório de Auditoria de Conformidade (TC Processo 020.246/2018-8) , realizada com o objetivo de verificar a gestão dos recursos repassados pelo Fundo Nacional de Desenvolvimento da Educação (FNDE) , no âmbito do Programa Nacional de Alimentação Escolar (PNAE) , ao Governo do Estado do Tocantins e municípios, no exercício de 2017 e parte do exercício de 2018.
23.	Em seguida, conforme conclusão da instrução técnica à peça 88, da análise da documentação complementar encaminhada pela Seduc/TO (peças 67 a 84) , verificou-se que esta demonstrou ter adotado providências com vistas ao atendimento da determinação contida no item 1.6.1 (subitens 1.6.1.1 e 1.6.1.2) do Acórdão 2521/2019-TCU-Segunda Câmara, de 16/4/2019. 
24.	No que diz respeito à análise da resposta do município de Centenário/TO (peça 57) à diligência complementar deste Tribunal, verificou-se que, desde a realização do Pregão Presencial 51/2019, que restou deserto, nos termos da última ata publicada em 21/2/2020 (peça 87) , não havia notícia de qualquer providência tomada por aquela prefeitura com vistas à contratação de nutricionista para trabalhar com a alimentação escolar naquele município (Itens 25.2.8 e 25.2.9 daquela instrução à peça 88) .
24.1.	Nesse sentido, e considerando-se que, em 1/1/2021, iniciou-se uma nova gestão naquele município, presidida pelo atual Prefeito Focilides Carvalho Silva, foi proposta nova diligência junto àquela prefeitura, com o objetivo de dar cumprimento à determinação contida no item 1.6.2 do Acórdão 2.521/2019-TCU-2.ª Câmara, e no item 1.6.1.2 do Acórdão 5.979/2020-TCU-2.ª Câmara (peça 88) .
25.	No que se refere ao município de Monte Santo do Tocantins/TO, como não se verificou nos autos o atendimento aos ofícios de diligência e de reiteração de diligência deste Tribunal (peças 50 e 59) , propôs-se que fosse fixado o prazo improrrogável de quinze dias para o atendimento do Ofício de reiteração de diligência 47883/2020-TCU/Seproc, de 4/9/2020 (peça 59) , que requer o cumprimento do subitem 1.6.2 do Acórdão 2.521/2019-TCU-2.ª Câmara, assim como do item 1.6.1.3 do Acórdão 5.979/2020-TCU-2.ª Câmara, onde foi informado que um novo descumprimento da diligência ou das determinações ora monitoradas no prazo fixado, sem motivo justificado, sujeitará o responsável à aplicação da multa prevista no art. 58, inciso IV, da Lei 8.443/1992, a qual prescinde de realização de prévia audiência, nos termos do art. 268, §3.º, do Regimento Interno do TCU (peça 88) . 
26.	E, por fim, no tocante ao município de Recursolândia/TO, que não apresentou nenhuma resposta ao ofício 28706/2020-TCU/Seproc (peça 52) que a notificou acerca da prolação do Acórdão 5.979/2020-TCU-2.ª Câmara, que em seu item 1.6.2 fixou o prazo improrrogável de quinze dias, a contar da ciência daquela deliberação, para que aquele município atendesse ao ofício de diligência 1240/2019-TCU/SecexEducação, de 17/9/2019 (peça 30) , que requeria o cumprimento do subitem 1.6.2 do Acórdão 2521/2019-TCU-Segunda Câmara (peça 5) , propôs-se a aplicação da multa prevista no art. 58, §1.º, da Lei 8.443/1992, a qual prescinde de realização de audiência prévia, nos termos do art. 268, §3.º, do Regimento Interno do TCU, à então Prefeita Municipal de Recursolândia/TO, Sra. Nadi Pinheiro de Souza Teixeira, CPF XXX.185.481-XX, considerando-se que à época do recebimento do ofício em referência, ocorrido em 26/6/2020 (peça 58) , ela era a responsável por aquela prefeitura (Item 27 da instrução à peça 88) .
26.1.	Na mesma linha, e com o objetivo de que o município de Recursolândia/TO cumprisse em definitivo a determinação contida subitem 1.6.2 do Acórdão 2521/2019-TCU-Segunda Câmara (peça 5) , propôs-se a fixação de um prazo improrrogável de quinze dias para que o atual representante daquele município, o Sr. Carlos Vinícius Barbosa da Silva, CPF XXX.779.161-XX, atenda ao ofício de diligência 1240/2019-TCU/SecexEducação, de 17/9/2019 (peça 30) , que requer o cumprimento do subitem 1.6.2 do Acórdão 2521/2019-TCU-Segunda Câmara (peça 5) , sem prejuízo de que lhe seja informado que um novo descumprimento da diligência ou das determinações ora monitoradas no prazo fixado, sem motivo justificado, sujeitará o responsável à aplicação da multa prevista no art. 58, inciso IV, da Lei 8.443/1992, a qual prescinde de realização de prévia audiência, nos termos do art. 268, §3º, do Regimento Interno do TCU (Item 27.1 da instrução à peça 88) . 
27.	Assim, com base na proposta formulada pela SecexEducação (peças 88 e 90) , este Tribunal proferiu o Acórdão 8457/2021-TCU-Segunda Câmara (peça 91) , na sessão de 29/6/2021, que dispôs o seguinte:
9.1. considerar cumprida a determinação contida no item 1.6.1 (subitens 1.6.1.1 e 1.6.1.2) do Acórdão 2521/2019-TCU-Segunda Câmara, de 16/4/2019, pela Secretaria da Educação, Juventude e Esportes do Estado do Tocantins (Seduc/TO) ;
9.2. aplicar à Sra. Nadi Pinheiro de Souza Teixeira, CPF XXX.185.481-XX, então Prefeita do município de Recursolândia/TO, no período de 2017 a 2020, a multa prevista no art. 58, inciso IV, da Lei 8.443/1992, no valor de R$ 8.000,00 (oito mil) , em razão de não atendimento, no prazo fixado, sem causa justificada, à diligencia do Relator ou à decisão do Tribunal, fixando-lhe o prazo de quinze dias, a contar da notificação, para que comprove, perante o Tribunal (art. 214, inciso III, alínea 'a', do Regimento Interno do TCU - RI/TCU) , o recolhimento da dívida aos cofres do Tesouro Nacional, atualizada monetariamente desde a data do presente acórdão até a do efetivo recolhimento, se for paga após o vencimento, na forma da legislação em vigor;
9.3. autorizar, desde logo, a cobrança judicial da dívida, nos termos do art. 28, inciso II, da Lei 8.443/1992, caso não atendida a notificação;
9.4. fixar o prazo improrrogável de quinze dias para que o município de Recursolândia/TO atenda ao ofício de diligência 1240/2019-TCU/SecexEducação, de 17/9/2019, que requer o cumprimento do subitem 1.6.2 do Acórdão 2521/2019-TCU-Segunda Câmara, sem prejuízo de que lhe seja informado que um novo descumprimento da diligência ou das determinações ora monitoradas no prazo fixado, sem motivo justificado, sujeitará o responsável à aplicação da multa prevista no art. 58, inciso IV, da Lei 8.443/1992, a qual prescinde de realização de prévia audiência, nos termos do art. 268, §3º, do Regimento Interno do TCU; 
9.5. fixar o prazo improrrogável de quinze dias para que o município de Monte Santo do Tocantins/TO atenda ao ofício de reiteração de diligência 47883/2020-TCU/Seproc, de 4/9/2020, que requer o cumprimento do subitem 1.6.2 do Acórdão 2.521/2019-TCU-2.ª Câmara, assim como do subitem 1.6.1.3 do Acórdão 5.979/2020-TCU-2.ª Câmara, sem prejuízo de que lhe seja informado que um novo descumprimento da diligência ou das determinações ora monitoradas no prazo fixado, sem motivo justificado, sujeitará o responsável à aplicação da multa prevista no art. 58, inciso IV, da Lei 8.443/1992, a qual prescinde de realização de prévia audiência, nos termos do art. 268, §3.º, do Regimento Interno do TCU; 
9.6. realizar diligência, com fundamento no art. 41, inciso IV, da Lei nº 8.443/1992 c/c os artigos 157, 243 e 254, caput, do Regimento Interno do TCU, junto ao município de Centenário/TO, para que, no prazo de quinze dias, informe as providências tomadas para a contratação de nutricionistas para atuar no PNAE, em atendimento ao subitem 1.6.2 do Acórdão 2.521/2019-TCU-2.ª Câmara, de 16/4/2019, após o Pregão Presencial 51/2019 (Número de Protocolo 1741) , constituído para essa finalidade, ter ficado deserto; 
9.7. anexar aos ofícios a serem encaminhados aos municípios de Centenário/TO, Monte Santo do Tocantins/TO e Recursolândia/TO, cópia desta deliberação, acompanhada do Relatório e Voto que a fundamenta, do Acórdão 2.521/2019-TCU-2.ª Câmara (peça 5) e do Acórdão 5.979/2020-TCU-2.ª Câmara (peça 48) ; 
9.8. dar ciência desta decisão ao Governo do Estado de Tocantins, à Secretaria da Educação, Juventude e Esportes do Estado do Tocantins (Seduc/TO) e ao Fundo Nacional de Desenvolvimento da Educação (FNDE) , informando que a presente deliberação, acompanhada do Relatório e do Voto que a fundamenta, está disponível para consulta no endereço www.tcu.gov.br/acordaos.
28.	Dessa nova rodada de notificações foram expedidos os Ofícios 35617, 35618, 35621, 35622, 35623, 35624/2021-TCU/Seproc, de 5/7/2021, e os Ofícios 36320, 36324 e 36730/2021-TCU/Seproc, de 8 e 9/7/2021, ao Prefeito Municipal de Recursolândia (peça 101) , à Prefeita Municipal de Monte Santo do Tocantins/TO (peça 98) , ao Prefeito Municipal de Centenário/TO (peça 97) , ao Chefe de Gabinete do Governo do Estado de Tocantins (peça 100) , à Seduc/TO (peça 99) , ao Presidente do Fundo Nacional de Desenvolvimento da Educação - FNDE (peça 94) , a Sra. Nadi Pinheiro de Souza Teixeira (peças 102 a 104) e, recebidos em 21/7/2021 (peça 110) , em 15/7/2021 (peças 107 e 108) , em 13/7/2021 (peças 105 e 106) , em 7/7/2021 (peça 95) e em 21/7/2021 (peças 112, 111 e 109) , respectivamente.
29.	Após isso, em 10/8/2021, o Prefeito Municipal de Centenário/TO, o Sr. Focilides Carvalho Silva, encaminhou a este Tribunal o Ofício 287/2021, em atendimento à diligência realizada por meio do Ofício 35621/2021-TCU/Seproc, de 5/7/2021 (peças 113 e 114) .
30.	Não se verificou, no âmbito deste processo, o atendimento aos Ofícios 35617 e 35618/2021-TCU/Seproc, todos de 5/7/2021, destinados ao Prefeito Municipal de Recursolândia (peça 101) e à Prefeita Municipal de Monte Santo do Tocantins/TO (peça 98) , destacando que tais notificações reiteraram as diligências e notificações exaradas nos dois últimos Acórdão 5979/2020-TCU-Segunda Câmara (peça 48) e 8.457/2021-TCU-Segunda Câmara (peça 93) , que requerem o cumprimento do subitem 1.6.2 do Acórdão 2521/2019-TCU-Segunda Câmara (peça 5) .
EXAME TÉCNICO
31.	Vale mencionar que o Acórdão 8457/2021-TCU-Segunda Câmara (peça 91) já considerou cumprida a determinação contida no item 1.6.1 (subitens 1.6.1.1 e 1.6.1.2) do Acórdão 2521/2019-TCU-Segunda Câmara, de 16/4/2019, pela Secretaria da Educação, Juventude e Esportes do Estado do Tocantins (Seduc/TO) ;
32.	Procederemos, a seguir, à análise da resposta dada pela Prefeitura Municipal de Centenário/TO, com relação à diligência que lhe foi endereçada, conforme item 9.6 do supracitado Acórdão: 
32.1	Resposta fornecida pela Prefeitura Municipal de Centenário/TO (peças 113 e 114) 
32.1.1.	Em resposta ao Ofício 35621/2021-TCU/Seproc, de 5/7/2021 (peça 97) , que encaminhou a diligência exarada no item 9.6 do Acórdão 8457/2021-TCU-Segunda Câmara (peça 91) , o atual Prefeito Municipal de Centenário/TO, Sr. Focilides Carvalho Silva, apresentou o Ofício 287/2021, de 10/8/2021 (peças 113 e 114) , que contém a sua manifestação quanto ao cumprimento do item 1.6.2 do Acórdão 2.521/2019-TCU-2.ª Câmara, de 16/4/2019, após o Pregão Presencial 51/2019 (Número de Protocolo 1741) , constituído para essa finalidade, ter ficado deserto.
32.1.2.	O atual Prefeito Municipal de Centenário/TO esclareceu que, ao ficar a par da situação apresentada no início de sua gestão, foi providenciada a contratação de nutricionista para atuar no PNAE, a senhora Beatriz Lima Vieira, portadora do CPF XXX.353.791-XX, inscrita no CRN-1 18405/P, por meio do Contrato n. 001/2021/FME/RH, cujo a vigência é de 1/4/2021 a 31/12/2021. Assim, informou que vêm cumprindo a exigência citada no presente processo.
32.1.3.	O prefeito encaminhou o mencionado contrato, cujo contratante foi o Fundo Municipal de Educação do Município (peça 114) .
32.2.	Nossa Análise:
32.2.1.	No Relatório de Auditoria 250/2018 (peça 2, p. 25) , verificou-se que, dos catorze municípios visitados, não existia nutricionista responsável pelo PNAE em três municípios: Centenário/TO, Monte Santo do Tocantins/TO e Recursolândia/TO.
32.2.2.	Naquele relatório constatou-se, ainda, que a dificuldade de contratar esse tipo de profissional residiria na distância das referidas cidades dos grandes centros urbanos, bem como nos baixos salários ofertados.
32.2.3.	Com efeito, conforme informado pelo prefeito de Centenário/TO à época, o Sr. Wesley da Silva Lima, houve a adoção de providências com vistas à contratação de nutricionista logo após a realização da auditoria, que se materializou com a contratação da Sra. Viviane Ferreira dos Santos (Contrato 08/2019) , pelo prazo de dez meses, a partir de 19/2/2019, antes mesmo da edição do Acórdão 2521/2019-TCU-Segunda Câmara, em 16/4/2019, que estabeleceu em seu item 1.6.2 o cumprimento daquela obrigação. 
32.2.4.	Entretanto, com a rescisão do referido contrato, em 18/6/2019, devido à desistência da contratada, teria sido providenciada a realização de novo pregão presencial (23/2019) para a contratação de nutricionista para o município, cuja realização estaria prevista para o dia 19/7/2019 às 10h 40min (peça 22, p. 3) .
32.2.5.	Em consulta ao site do Município de Centenário/TO, apurou-se, contudo, que o referido Pregão Presencial 23/2019, com data de publicação em 23/7/2019, e data de julgamento em 31/7/2019, resultou em situação 'deserta', ou seja, não ocorreu o comparecimento de nenhum licitante nele interessado (peça 45, p. 1) .
32.2.6.	Situação idêntica aconteceu com relação ao Pregão Presencial 51/2019, com data de publicação em 6/2/2020, e data de julgamento em 16/12/2019, cujo objeto era a 'contratação de Serviços de Assessoria, na Elaboração de Cardápio da Merenda Escolar das Escolas da Rede Municipal, acompanhamento do conselho do FUNDEB, conselho de Alimentação Escolar, Capacitação para as Merendeiras e Conselho Municipal de Educação deste Município, em cumprimento e legislação junto ao Ministério da Educação (MEC) e Fundo Nacional de Educação (FNDE) ', tendo este também resultado em situação deserta (peça 45, p. 2) .
32.2.7.	Ainda que não lograsse êxito em suas tentativas, foi possível constatar o interesse da Prefeitura Municipal de Centenário/TO na realização de reiterados procedimentos licitatórios para a contratação de nutricionista (s) para o município.
32.2.8.	Nesse sentido, com a contratação da Sra. Beatriz Lima Vieira, portadora do CPF XXX.353.791-XX, inscrita no CRN-1 18405/P, por meio do Contrato n. 001/2021/FME/RH, anexado aos autos, entendemos que o atual gestor evidenciou que tomou providências recentes para a contratação de nutricionistas para atuar no PNAE, em atendimento ao item 1.6.2 do Acórdão 2521/2019-TCU-Segunda Câmara, de 16/4/2019, após o Pregão Presencial 51/2019 (Número de Protocolo 1741) , constituído para essa finalidade, ter ficado deserto.
33.	No que se refere ao município de Monte Santo do Tocantins/TO, como não se verificou nos autos o atendimento aos Ofícios de diligência 28705/2020-TCU/Seproc (peça 50) e de reiteração de diligência 47883/2020-TCU/Seproc, de 4/9/2020 (peça 59) , bem como o cumprimento de determinações do Tribunal, tais quais as do subitem 1.6.2 do Acórdão 2.521/2019-TCU-2.ª Câmara, e do subitem 1.6.1.3 do Acórdão 5.979/2020-TCU-2.ª Câmara, entendemos que deva ser aplicada a multa prevista no art. 58, inciso IV, da Lei 8.443/1992, a qual prescinde de realização de prévia audiência, nos termos do art. 268, §3.º, do Regimento Interno do TCU, ao Sr. Cleodson Aparecido de Sousa, CPF XXX.174.968-XX, Prefeito Municipal de Monte Santo do Tocantins/TO, no período de 2017 a 2020.
34	Ainda em relação ao  município de Monte Santo do Tocantins/TO, tendo em vista que também não se verificou o atendimento nestes autos ao Ofício 35618/2021-TCU/Seproc, de 5/7/2021 (peça 98) , a respeito da prolação do Acórdão 8457/2021-TCU-Segunda Câmara (peça 91) , que em seu item 9.5 fixou o prazo improrrogável de quinze dias, a contar da ciência daquela deliberação, para que aquele município atendesse ao Ofício de reiteração de diligência 47883/2020-TCU/Seproc, de 4/9/2020 (peça 59) , que requer o cumprimento do subitem 1.6.2 do Acórdão 2.521/2019-TCU-2.ª Câmara (peça 5) , assim como do subitem 1.6.1.3 do Acórdão 5.979/2020-TCU-2.ª Câmara (peça 48) , entendemos que deva ser aplicada a multa prevista no art. 58, inciso IV, da Lei 8.443/1992, a qual prescinde de realização de prévia audiência, nos termos do art. 268, §3.º, do Regimento Interno do TCU, à atual Prefeita, a Sra. Nezita Martins Neta, CPF XXX.511.052-XX, considerando-se que à época do recebimento do ofício em referência, ocorrido em 15/7/2021 (peça 107) , que deu notícia do Acórdão 8457/2021-TCU-Segunda Câmara, ela era a responsável por aquela prefeitura.
35.	Já no tocante ao município de Recursolândia/TO, tendo em vista que também não se verificou o atendimento nestes autos ao Ofício 35617/2021-TCU/Seproc, de 5/7/2021 (peça 101) , a respeito da prolação do Acórdão 8457/2021-TCU-Segunda Câmara (peça 91) , que em seu item 9.4 fixou o prazo improrrogável de quinze dias, a contar da ciência daquela deliberação, para que aquele município atendesse ao Ofício de diligência 1240/2019-TCU/SecexEducação, de 17/9/2019, que requer o cumprimento do subitem 1.6.2 do Acórdão 2.521/2019-TCU-2.ª Câmara (peça 5) , assim como do subitem 1.6.2 do Acórdão 5.979/2020-TCU-2.ª Câmara (peça 48) , entendemos que deva ser aplicada a multa prevista no art. 58, inciso IV, da Lei 8.443/1992, a qual prescinde de realização de audiência prévia, nos termos do art. 268, inciso VII, e §3.º, do Regimento Interno do TCU, ao atual Prefeito Municipal de Recursolândia/TO, Sr. Carlos Vinícius Barbosa da Silva, CPF XXX.779.161-XX, considerando-se sua responsabilidade por essa prefeitura à época do recebimento do ofício em referência, ocorrido em 21/7/2021 (peça 110) .
36.	Vale frisar, que o Tribunal já aplicou a multa prevista no art. 58, inciso IV, da Lei 8.443/1992 à ex-prefeita Municipal de Recursolândia/TO, no período de 2017 a 2020, a Sra. Nadi Pinheiro de Souza Teixeira, CPF XXX.185.481-XX, em razão de não atendimento, no prazo fixado, sem causa justificada, à diligencia do Relator ou à decisão do Tribunal, em face do Acórdão 5.979/2020-TCU-2.ª Câmara, que em seu item 1.6.2 fixou o prazo improrrogável de quinze dias, a contar da ciência daquela deliberação, para que aquele município atendesse ao ofício de diligência 1240/2019-TCU/SecexEducação, de 17/9/2019 (peça 30) , que requeria o cumprimento do subitem 1.6.2 do Acórdão 2521/2019-TCU-Segunda Câmara (peça 5) . 
37.	Em face da análise exposta, do conjunto de deliberações já exaradas pelo Tribunal, das apenações realizadas e das propostas de multas aos gestores dos Municípios de Monte Santo do Tocantins/TO e de Recursolândia/TO, propõe-se o encerramento do presente monitoramento, a título de racionalização e economia processual, pois o caso concreto não justifica o custo de processamento pelo Tribunal, sobretudo pelos benefícios já alcançados pela fiscalização e pelo caráter pedagógico das determinações ora lavradas.
CONCLUSÃO
38.	Da análise da resposta do município de Centenário/TO (peças 113 e 114) à diligência complementar deste Tribunal, verificou-se que a prefeitura demonstrou ter adotado providências recentes para a contratação de nutricionista para atuar no PNAE, em atendimento ao item 1.6.2 do Acórdão 2521/2019-TCU-Segunda Câmara, de 16/4/2019, após o Pregão Presencial 51/2019 (Número de Protocolo 1741) , constituído para essa finalidade, ter ficado deserto (itens 32.1.1 a 32.2.8) .
39.	No que se refere ao município de Monte Santo do Tocantins/TO, como não se verificou nestes autos o atendimento ao Ofício 35618/2021-TCU/Seproc, de 5/7/2021 (peça 98) , dando notícia da prolação do Acórdão 8457/2021-TCU-Segunda Câmara (peça 91) , que em seu item 9.5 fixou o prazo improrrogável de quinze dias, a contar da ciência daquela deliberação, para que aquele município atendesse ao Ofício de reiteração de diligência 47883/2020-TCU/Seproc, de 4/9/2020, que requer o cumprimento do subitem 1.6.2 do Acórdão 2.521/2019-TCU-2.ª Câmara (peça 5) , assim como do subitem 1.6.1.3 do Acórdão 5.979/2020-TCU-2.ª Câmara (peça 48) , propõe-se a aplicação da multa prevista no art. 58, inciso IV, da Lei 8.443/1992, a qual prescinde de realização de audiência prévia, nos termos do art. 268, inciso IV, e §3.º, do Regimento Interno do TCU, ao Sr. Cleodson Aparecido de Sousa, CPF XXX.174.968-XX, Prefeito Municipal de Monte Santo do Tocantins/TO, no período de 2017 a 2020 e à atual Prefeita, a Sra. Nezita Martins Neta, CPF XXX.511.052-XX, considerando-se que à época do recebimento do ofício em referência, ocorrido em 15/7/2021 (peça 107) , que deu notícia do Acórdão 8457/2021-TCU-Segunda Câmara, ela era a responsável por aquela prefeitura (itens 33 e 34) .
40.	No tocante ao município de Recursolândia/TO, que não apresentou resposta ao Ofício 35617/2021-TCU/Seproc, de 5/7/2021 (peça 101) , a respeito do Acórdão 8457/2021-TCU-Segunda Câmara (peça 91) , que em seu item 9.4 fixou o prazo improrrogável de quinze dias, a contar da ciência daquela deliberação, para que aquele município atendesse ao Ofício de diligência 1240/2019-TCU/SecexEducação, de 17/9/2019, que requer o cumprimento do subitem 1.6.2 do Acórdão 2.521/2019-TCU-2.ª Câmara (peça 5) , assim como do subitem 1.6.2 do Acórdão 5.979/2020-TCU-2.ª Câmara (peça 48) , propõe-se a aplicação da multa prevista no art. 58, inciso IV, da Lei 8.443/1992, a qual prescinde de realização de audiência prévia, nos termos do art. 268, inciso IV, e §3.º, do Regimento Interno do TCU, ao atual Prefeito Municipal de Recursolândia/TO, Sr. Carlos Vinícius Barbosa da Silva, CPF XXX.779.161-XX, considerando-se sua responsabilidade por essa prefeitura à época do recebimento do ofício em referência, ocorrido em 21/7/2021 (itens 35 e 36) .
41.	Pelo exposto, considera-se não cumprida a determinação contida no item 1.6.2 do Acórdão 2521/2019-TCU-Segunda Câmara, de 16/4/2019, pelos municípios de Monte Santo do Tocantins/TO e Recursolândia/TO.
42.	Por último, propõe-se o encerramento do presente monitoramento, a título de racionalização e economia processual, pois o caso concreto não justifica o custo de processamento pelo Tribunal, sobretudo pelos benefícios já alcançados pela fiscalização e pelo caráter pedagógico das determinações já lavradas (item 37) .
PROPOSTA DE ENCAMINHAMENTO
43.	Diante do exposto, submetemos os autos à consideração superior, propondo:
43.1.	considerar cumprida, pelo município de Centenário/TO, a determinação contida no item 1.6.2 do Acórdão 2521/2019-TCU-Segunda Câmara, de 16/4/2019;
43.2.	considerar não cumprida, pelos municípios de Monte Santo do Tocantins/TO e Recursolândia/TO, a determinação contida no item 1.6.2 do Acórdão 2521/2019-TCU-Segunda Câmara, de 16/4/2019;
43.3.	aplicar ao Sr. Cleodson Aparecido de Sousa, CPF XXX.174.968-XX, Prefeito Municipal de Monte Santo do Tocantins/TO, no período de 2017 a 2020, e à Sra. Nezita Martins Neta, CPF XXX.511.052-XX, atual prefeita do município de Monte Santo do Tocantins/TO, a multa prevista no art. 58, inciso IV, da Lei 8.443/1992, em razão de descumprimento de determinações e de diligências, fixando-lhes o prazo de quinze dias, a contar das notificações, para que comprovem, perante o Tribunal (art. 214, III, 'a', do RI/TCU) , o recolhimento da dívida aos cofres do Tesouro Nacional, atualizada monetariamente desde a data do presente acórdão até a do efetivo recolhimento, se for paga após o vencimento, na forma da legislação em vigor;
43.4.	aplicar ao Sr. Carlos Vinícius Barbosa da Silva, CPF XXX.779.161-XX, atual prefeito do município de Recursolândia/TO, a multa prevista no art. 58, inciso IV, da Lei 8.443/1992, em razão de descumprimento de determinações e de diligência, fixando-lhe o prazo de quinze dias, a contar da notificação, para que comprove, perante o Tribunal (art. 214, III, 'a', do RI/TCU) , o recolhimento da dívida aos cofres do Tesouro Nacional, atualizada monetariamente desde a data do presente acórdão até a do efetivo recolhimento, se for paga após o vencimento, na forma da legislação em vigor;
43.5.	autorizar, desde logo, a cobrança judicial das dívidas, nos termos do art. 28, II, da Lei 8.443/1992, caso não atendida as notificações;
43.6.	após as comunicações processuais devidas e o recolhimento das multas, apensar definitivamente o presente processo ao Relatório de Auditoria (TC Processo 020.246/2018-8) , no qual foram proferidas as deliberações monitoradas, nos termos do art. 5º, inciso II, da Portaria-Segecex 27/2009." (grifos no original) .

Rogério Augusto Magno de Macedo Mendonça (OAB/TO 4.087-B), procurador do Prefeito Municipal de Monte Santo do Tocantins/TO, representando Cleodson Aparecido de Souza (peça 41); Markes Cristiana Oliveira dos Santos (OAB/BA 49.210), procuradora da Secretaria de Estado da Educação Juventude e Esportes do Tocantins - Seduc/TO, representando Adriana da Costa Pereira Aguiar (peças 63 e 64).

Não atuou.

RELATÓRIO DE AUDITORIA COM OBJETIVO DE VERIFICAR A GESTÃO DOS RECURSOS REPASSADOS PELO FUNDO NACIONAL DE DESENVOLVIMENTO DA EDUCAÇÃO (FNDE), NO ÂMBITO DO PROGRAMA NACIONAL DE ALIMENTAÇÃO ESCOLAR (PNAE), AO GOVERNO DO ESTADO DO TOCANTINS E MUNICÍPIOS, NO EXERCÍCIO DE 2017 E PARTE DE 2018. ACÓRDÃO 2.521/2019-TCU-2ª CÂMARA. DETERMINAÇÕES. RECOMENDAÇÕES. CIÊNCIA. MONITORAMENTO. DETERMINAÇÃO CUMPRIDA PELA SEDUC/TO. DESCUMPRIMENTO DA DETERMINAÇÃO DO TCU. NÃO ATENDIMENTO À DILIGÊNCIA DO TCU. MULTA. FIXAÇÃO DE PRAZO IMPRORROGÁVEL PARA ATENDIMENTO DE DILIGÊNCIA E DECISÃO DO TRIBUNAL. NOVO MONITORAMENTO. DETERMINAÇÃO CUMPRIDA PELO MUNICÍPIO DE CENTENÁRIO/TO. NÃO CUMPRIMENTO DA DETERMINAÇÃO PELOS MUNICÍPIOS DE RECURSOLÂNDIA/TO E DE MONTE SANTO DO TOCANTINS/TO. MULTA. CIÊNCIA. APENSAMENTO.

MONITORAMENTO (MON)

Secretaria de Controle Externo da Educação, da Cultura e do Desporto (SecexEducação).

Trata-se de novo Monitoramento do Acórdão 2.521/2019-TCU-2.ª Câmara (peça 5) , proferido em Relatório de Auditoria de Conformidade (TC Processo 020.246/2018-8) realizada com o objetivo de verificar a gestão dos recursos repassados pelo Fundo Nacional de Desenvolvimento da Educação (FNDE) , no âmbito do Programa Nacional de Alimentação Escolar (PNAE) , ao Governo do Estado do Tocantins e municípios, no exercício de 2017 e parte do exercício de 2018.
2.	Por meio do aludido decisum, a Segunda Câmara do Tribunal exarou as seguintes determinações:
1.6.1. Determinar à Secretaria Estadual de Educação do Tocantins, com fundamento no art. 43, inciso I, da Lei 8.443/1992, e art. 250, inciso II, do Regimento Interno do TCU, que adote providências com vistas a:
1.6.1.1. no prazo de 3 (três) meses, tornar regulares as transferências dos recursos do PNAE às unidades escolares, em obediência ao art. 8º, § 3º, da Resolução FNDE 26/2013, que diz que a transferência deve ser realizada no prazo máximo de até cinco dias úteis, a contar da efetivação do crédito realizado pelo FNDE;
1.6.1.2. no prazo de 30 dias, adote providências no que diz respeito à oferta de alimentação escolar, de modo a executar regularmente o PNAE, em atenção ao art. 206 da Constituição Federal de 1988, à Lei 11.947/2009 e à Resolução FNDE 26/2013;
1.6.2. Determinar aos municípios de Centenário, Monte Santo e Recursolândia, com fulcro no art. 250, inciso II, do Regimento Interno do TCU, que, no prazo de 60 dias, adotem medidas com vistas a contratar nutricionistas para atuar no PNAE, em cumprimento à Lei 11.947, de 16 de junho de 2009, e ao art. 12 da Resolução CD/FNDE 26, de 17 de junho de 2013;
3.	Ainda no âmbito do processo de auditoria (TC Processo 020.246/2018-8) , ao analisar pedido de prorrogação de prazo formulado por Adriana da Costa Pereira Aguiar, Secretária de Estado da Educação, Juventude e Esportes de Tocantins, o Tribunal decidiu, consoante Acórdão 8305/2019-TCU-Segunda Câmara (peça 110 do TC Processo 020.246/2018-8 e 27 dos presentes autos) , in verbis:
1.6.1. prorrogar os prazos para cumprimento das determinações direcionadas à Secretaria Estadual de Educação de Tocantins, para até 31/7/2019 e 27/9/2019, em relação, respectivamente, aos subitens 1.6.1.2 e 1.6.1.1 do Acórdão 2.521/2019-TCU-2ªCâmara. 
1.6.2. diligenciar a Secretaria de Estado da Educação, Juventude e Esportes do Estado de Tocantins, para que, no prazo de quinze dias, com fulcro no art. 157 do Regimento Interno do TCU, apresente informações quanto ao cumprimento da determinação contida no subitem 1.6.1.2 do Acórdão 2.521/2019-TCU-2ªCâmara.
1.6.3. diligenciar os Municípios de Monte Santo/TO e Recursolândia/TO, para que, no prazo de quinze dias, com fulcro no art. 157 do Regimento Interno do TCU, apresente informações quanto ao cumprimento da determinação contida no subitem 1.6.2 do Acórdão 2.521/2019-TCU-2ªCâmara.
4.	No âmbito deste processo de monitoramento (TC Processo 017.011/2020-5) , ao analisar as respostas apresentadas pela Secretaria de Educação, Juventude e Esportes do Estado do Tocantins e pelas Prefeituras Municipais de Centenário/TO e Monte Santo do Tocantins/TO, o Tribunal prolatou o Acórdão 5979/2020-TCU-Segunda Câmara (peça 48) , a seguir reproduzido, in verbis:
1.6.1. Realizar diligência, com fundamento no art. 41, inciso IV, da Lei nº 8.443/92 c/c os artigos 157, 243 e 254, caput, do Regimento Interno do TCU, junto:
1.6.1.1. à Secretaria da Educação, Juventude e Esportes do Estado do Tocantins (Seduc/TO) , objetivando-se a comprovação do cumprimento do item 1.6.1 (subitens 1.6.1.1 e 1.6.1.2) do Acórdão 2521/2019-TCU-Segunda Câmara, de 16/4/2019, para que, no prazo de quinze dias, seja encaminhada cópia da Ata do Grupo Executivo para Gestão e Equilíbrio do Gasto Público 028/2019, assim como de extratos bancários que evidenciem que, a partir da edição daquela ata, recursos financeiros do PNAE repassados pelo FNDE estariam sendo transferidos pelo estado no prazo máximo de cinco dias úteis, a contar da efetivação do crédito realizado por aquela autarquia, às Associações de Apoio às Escolas - AAE/Conselhos Escolares - CE, uma vez que aquela Secretaria, como Entidade Executora do PNAE, adotou, a partir de 1996, a modalidade de gestão descentralizada;
1.6.1.2. ao Município de Centenário/TO, para que, no prazo de quinze dias, informe as providências tomadas para a contratação de nutricionistas para atuar no PNAE, em atendimento ao item 1.6.2 do Acórdão 2521/2019-TCU-Segunda Câmara, de 16/4/2019, após o Pregão Presencial 51/2019 (Número de Protocolo 1741) , constituído para essa finalidade, ter ficado deserto;
1.6.1.3. ao Município de Monte Santo do Tocantins/TO, para que, no prazo de quinze dias, encaminhe documentação idônea evidenciando a contratação de nutricionistas para atuar no PNAE daquele município, ou seja, que comprove o cumprimento do subitem 1.6.2 do Acórdão 2521/2019-TCU-Segunda Câmara, de 16/4/2019;
1.6.2. Fixar o prazo improrrogável de quinze dias, a contar da ciência desta deliberação, para que o Município de Recursolândia/TO atenda ao Ofício de diligência 1240/2019-TCU/SecexEducação, de 17/9/2019 (peça 30) , que requer o cumprimento do subitem 1.6.2 do Acórdão 2521/2019-TCU-Segunda Câmara (peça 5) , sem prejuízo de que lhe seja informado que um novo descumprimento da diligência ou das determinações ora monitoradas no prazo fixado, sem motivo justificado, sujeitará o responsável à aplicação da multa prevista no art. 58, inciso IV, da Lei 8.443/1992, a qual prescinde de realização de prévia audiência, nos termos do art. 268, §3º, do Regimento Interno do TCU;
1.6.3. Anexar aos ofícios a serem encaminhados à Secretaria de Educação do Estado do Tocantins (Seduc/TO) e aos municípios de Centenário/TO, Monte Santo do Tocantins/TO e Recursolândia/TO, cópia do Acórdão 2521/2019-TCU-Segunda Câmara (peça 5) e da instrução da unidade técnica especializada de peça 46.
5.	Realizadas as devidas notificações, ao analisar as respostas apresentadas pela Secretaria de Educação, Juventude e Esportes do Estado do Tocantins e pela Prefeitura Municipal de Centenário/TO, e tendo em vista que as Prefeituras Municipais de Monte Santo do Tocantins/TO e de Recursolândia/TO não atenderam aos ofícios de diligência e de reiteração de diligência deste Tribunal, a Corte de Contas prolatou o Acórdão 8457/2021-TCU-Segunda Câmara (peça 91) , que dispôs o seguinte:
9.1. considerar cumprida a determinação contida no item 1.6.1 (subitens 1.6.1.1 e 1.6.1.2) do Acórdão 2521/2019-TCU-Segunda Câmara, de 16/4/2019, pela Secretaria da Educação, Juventude e Esportes do Estado do Tocantins (Seduc/TO) ;
9.2. aplicar à Sra. Nadi Pinheiro de Souza Teixeira, CPF 769.185.481-15, então Prefeita do município de Recursolândia/TO, no período de 2017 a 2020, a multa prevista no art. 58, inciso IV, da Lei 8.443/1992, no valor de R$ 8.000,00 (oito mil) , em razão de não atendimento, no prazo fixado, sem causa justificada, à diligencia do Relator ou à decisão do Tribunal, fixando-lhe o prazo de quinze dias, a contar da notificação, para que comprove, perante o Tribunal (art. 214, inciso III, alínea "a", do Regimento Interno do TCU - RI/TCU) , o recolhimento da dívida aos cofres do Tesouro Nacional, atualizada monetariamente desde a data do presente acórdão até a do efetivo recolhimento, se for paga após o vencimento, na forma da legislação em vigor;
9.3. autorizar, desde logo, a cobrança judicial da dívida, nos termos do art. 28, inciso II, da Lei 8.443/1992, caso não atendida a notificação;
9.4. fixar o prazo improrrogável de quinze dias para que o município de Recursolândia/TO atenda ao ofício de diligência 1240/2019-TCU/SecexEducação, de 17/9/2019, que requer o cumprimento do subitem 1.6.2 do Acórdão 2521/2019-TCU-Segunda Câmara, sem prejuízo de que lhe seja informado que um novo descumprimento da diligência ou das determinações ora monitoradas no prazo fixado, sem motivo justificado, sujeitará o responsável à aplicação da multa prevista no art. 58, inciso IV, da Lei 8.443/1992, a qual prescinde de realização de prévia audiência, nos termos do art. 268, §3º, do Regimento Interno do TCU; 
9.5. fixar o prazo improrrogável de quinze dias para que o município de Monte Santo do Tocantins/TO atenda ao ofício de reiteração de diligência 47883/2020-TCU/Seproc, de 4/9/2020, que requer o cumprimento do subitem 1.6.2 do Acórdão 2.521/2019-TCU-2.ª Câmara, assim como do subitem 1.6.1.3 do Acórdão 5.979/2020-TCU-2.ª Câmara, sem prejuízo de que lhe seja informado que um novo descumprimento da diligência ou das determinações ora monitoradas no prazo fixado, sem motivo justificado, sujeitará o responsável à aplicação da multa prevista no art. 58, inciso IV, da Lei 8.443/1992, a qual prescinde de realização de prévia audiência, nos termos do art. 268, §3.º, do Regimento Interno do TCU; 
9.6. realizar diligência, com fundamento no art. 41, inciso IV, da Lei nº 8.443/1992 c/c os artigos 157, 243 e 254, caput, do Regimento Interno do TCU, junto ao município de Centenário/TO, para que, no prazo de quinze dias, informe as providências tomadas para a contratação de nutricionistas para atuar no PNAE, em atendimento ao subitem 1.6.2 do Acórdão 2.521/2019-TCU-2.ª Câmara, de 16/4/2019, após o Pregão Presencial 51/2019 (Número de Protocolo 1741) , constituído para essa finalidade, ter ficado deserto; 
9.7. anexar aos ofícios a serem encaminhados aos municípios de Centenário/TO, Monte Santo do Tocantins/TO e Recursolândia/TO, cópia desta deliberação, acompanhada do Relatório e Voto que a fundamenta, do Acórdão 2.521/2019-TCU-2.ª Câmara (peça 5) e do Acórdão 5.979/2020-TCU-2.ª Câmara (peça 48) ; 
9.8. dar ciência desta decisão ao Governo do Estado de Tocantins, à Secretaria da Educação, Juventude e Esportes do Estado do Tocantins (Seduc/TO) e ao Fundo Nacional de Desenvolvimento da Educação (FNDE) , informando que a presente deliberação, acompanhada do Relatório e do Voto que a fundamenta, está disponível para consulta no endereço www.tcu.gov.br/acordaos.
6.	Em atendimento à referida deliberação, foram realizadas as devidas notificações.
7.	Em 10/8/2021, o Prefeito Municipal de Centenário/TO, o Sr. Focilides Carvalho Silva, encaminhou a este Tribunal o Ofício 287/2021 (peças 113 e 114) , em atendimento à diligência realizada por meio do Ofício 35621/2021-TCU/Seproc, de 5/7/2021 (peça 97) .
8.	No tocante aos municípios de Recursolândia/TO e de Monte Santo do Tocantins/TO, não se verificou, no âmbito deste processo, o atendimento aos Ofícios 35617 e 35618/2021-TCU/Seproc. Oportuno destacar que tais notificações reiteraram as diligências e notificações exaradas nos dois últimos Acórdão 5979/2020-TCU-Segunda Câmara (peça 48) e 8.457/2021-TCU-2ª Câmara (peça 93) , que requerem o cumprimento do subitem 1.6.2 do Acórdão 2521/2019-TCU-Segunda Câmara (peça 5) .
9.	Ao analisar os elementos constante dos autos, a Secretaria de Controle Externo da Educação - SecexEducação concluiu, in verbis:
38.		Da análise da resposta do município de Centenário/TO (peças 113 e 114) à diligência complementar deste Tribunal, verificou-se que a prefeitura demonstrou ter adotado providências recentes para a contratação de nutricionista para atuar no PNAE, em atendimento ao item 1.6.2 do Acórdão 2521/2019-TCU-Segunda Câmara, de 16/4/2019, após o Pregão Presencial 51/2019 (Número de Protocolo 1741) , constituído para essa finalidade, ter ficado deserto (itens 32.1.1 a 32.2.8) .
39.		No que se refere ao município de Monte Santo do Tocantins/TO, como não se verificou nestes autos o atendimento ao Ofício 35618/2021-TCU/Seproc, de 5/7/2021 (peça 98) , dando notícia da prolação do Acórdão 8457/2021-TCU-Segunda Câmara (peça 91) , que em seu item 9.5 fixou o prazo improrrogável de quinze dias, a contar da ciência daquela deliberação, para que aquele município atendesse ao Ofício de reiteração de diligência 47883/2020-TCU/Seproc, de 4/9/2020, que requer o cumprimento do subitem 1.6.2 do Acórdão 2.521/2019-TCU-2.ª Câmara (peça 5) , assim como do subitem 1.6.1.3 do Acórdão 5.979/2020-TCU-2.ª Câmara (peça 48) , propõe-se a aplicação da multa prevista no art. 58, inciso IV, da Lei 8.443/1992, a qual prescinde de realização de audiência prévia, nos termos do art. 268, inciso IV, e §3.º, do Regimento Interno do TCU, ao Sr. Cleodson Aparecido de Sousa, CPF 015.174.968-02, Prefeito Municipal de Monte Santo do Tocantins/TO, no período de 2017 a 2020 e à atual Prefeita, a Sra. Nezita Martins Neta, CPF 236.511.052-53, considerando-se que à época do recebimento do ofício em referência, ocorrido em 15/7/2021 (peça 107) , que deu notícia do Acórdão 8457/2021-TCU-Segunda Câmara, ela era a responsável por aquela prefeitura (itens 33 e 34) .
40.		No tocante ao município de Recursolândia/TO, que não apresentou resposta ao Ofício 35617/2021-TCU/Seproc, de 5/7/2021 (peça 101) , a respeito do Acórdão 8457/2021-TCU-Segunda Câmara (peça 91) , que em seu item 9.4 fixou o prazo improrrogável de quinze dias, a contar da ciência daquela deliberação, para que aquele município atendesse ao Ofício de diligência 1240/2019-TCU/SecexEducação, de 17/9/2019, que requer o cumprimento do subitem 1.6.2 do Acórdão 2.521/2019-TCU-2.ª Câmara (peça 5) , assim como do subitem 1.6.2 do Acórdão 5.979/2020-TCU-2.ª Câmara (peça 48) , propõe-se a aplicação da multa prevista no art. 58, inciso IV, da Lei 8.443/1992, a qual prescinde de realização de audiência prévia, nos termos do art. 268, inciso IV, e §3.º, do Regimento Interno do TCU, ao atual Prefeito Municipal de Recursolândia/TO, Sr. Carlos Vinícius Barbosa da Silva, CPF 016.779.161-33, considerando-se sua responsabilidade por essa prefeitura à época do recebimento do ofício em referência, ocorrido em 21/7/2021 (itens 35 e 36) .
41.		Pelo exposto, considera-se não cumprida a determinação contida no item 1.6.2 do Acórdão 2521/2019-TCU-Segunda Câmara, de 16/4/2019, pelos municípios de Monte Santo do Tocantins/TO e Recursolândia/TO.
42.		Por último, propõe-se o encerramento do presente monitoramento, a título de racionalização e economia processual, pois o caso concreto não justifica o custo de processamento pelo Tribunal, sobretudo pelos benefícios já alcançados pela fiscalização e pelo caráter pedagógico das determinações já lavradas (item 37) .
10.	Com base nessas conclusões, a aludida unidade técnica propõe, em essência: a) considerar cumprida, pelo município de Centenário/TO, a determinação contida no item 1.6.2 do Acórdão 2521/2019-TCU-Segunda Câmara; b) considerar não cumprida, pelos municípios de Monte Santo do Tocantins/TO e Recursolândia/TO, a determinação contida no item 1.6.2 do Acórdão 2521/2019-TCU-Segunda Câmara; c) aplicar ao Sr. Cleodson Aparecido de Sousa, Prefeito Municipal de Monte Santo do Tocantins/TO, no período de 2017 a 2020, e à Sra. Nezita Martins Neta, atual prefeita do referido município, a multa prevista no art. 58, inciso IV, da Lei 8.443/1992, em razão de descumprimento de determinações e de diligências; d) aplicar ao Sr. Carlos Vinícius Barbosa da Silva, atual prefeito do município de Recursolândia/TO, a multa prevista no art. 58, inciso IV, da Lei 8.443/1992, em razão de descumprimento de determinações e de diligência; e) autorizar, desde logo, a cobrança judicial das dívidas, nos termos do art. 28, II, da Lei 8.443/1992, caso não atendida as notificações; e f) após as comunicações processuais devidas e o recolhimento das multas, apensar definitivamente o presente processo ao Relatório de Auditoria (TC Processo 020.246/2018-8) , no qual foram proferidas as deliberações monitoradas.
11.	Feita essa contextualização, passo a decidir.
12.	No mérito, manifesto minha anuência às conclusões e encaminhamentos propostos pela SecexEducação, cujos fundamentos adoto como minhas razões de decidir, sem prejuízo das breves considerações que passo a expor acerca de pontos que entendo relevantes.
13.	As análises empreendidas pela SecexEducação abordaram com propriedade os elementos e argumentos apresentados pelos responsáveis em atendimento às determinações constantes da deliberação que ora se monitora e, também, às diligências complementares constante dos Acórdãos 5.979/2020 e 8.457/2021, ambos da 2ª Câmara desta Corte de Contas, e alicerçam adequadamente as propostas de encaminhamento da unidade técnica especializada.
14.	De início, deixo bem claro que o cumprimento de determinações expedidas pelo TCU não se encontra sujeito a juízo de conveniência e oportunidade dos gestores integrantes da Administração Pública, uma vez que tais determinações se revestem de força cogente derivada das regras de competência conferidas ao Tribunal pela Constituição Federal e pela Lei 8.443/1992. 
15.	De ressaltar que no caso de dúvidas ou inconformismo em relação a qualquer comando veiculado em deliberação do Tribunal, deve o sucumbente providenciar, tempestivamente, os recursos próprios previstos na Lei 8.443/1992 e no Regimento Interno do TCU, e não optar por descumprir de forma injustificada determinação desta Corte.
16.	Consoante documentação constante de peças 113 e 114, a prefeitura do município de Centenário/TO demonstrou ter adotado providências recentes para a contratação de nutricionista para atuar no PNAE (contratação temporária por meio do Contrato n.º 001/2021/FME/RH da senhora Beatriz Lima Vieira portadora do CPF: 054.353.791-99, inscrita no CRN-1 18405/P) , em atendimento ao subitem 1.6.2 do Acórdão 2521/2019-TCU-Segunda Câmara, de 16/4/2019, após o Pregão Presencial 51/2019, constituído para essa finalidade, ter ficado deserto. Dessa forma, considero que o município de Centenário/TO cumpriu a determinação contida no subitem 1.6.2 do Acórdão 2521/2019-TCU-Segunda Câmara.
17.	Quanto aos municípios de Monte Santo do Tocantins/TO e de Recursolândia/TO, entendo pertinente a aplicação da multa prevista no art. 58, inciso IV, da Lei 8.443/1992, aos gestores municipais abaixo relacionados, uma vez que não se verificou nestes autos o atendimento aos ofícios a eles endereçados (Monte Santo do Tocantins/TO: Ofícios 28705/2020, 47883/2020 e 35618/2021 (peças 50, 59 e 98) ; Recursolândia/TO: Ofícios 1240/2019 e 35617/2021, peças 30 e 101) , dando notícia de deliberações deste Tribunal, em especial da prolação do Acórdão 8457/2021-TCU-Segunda Câmara, que fixou o prazo improrrogável de quinze dias, a contar da ciência daquela deliberação, para que aqueles municípios atendessem aos ofícios de reiteração de diligência (Ofícios 47883/2020 e 1240/2019, respectivamente) , que requerem o cumprimento do subitem 1.6.2 do Acórdão 2.521/2019-TCU-2.ª Câmara, assim como dos subitens 1.6.1.3 e 1.6.2 do Acórdão 5.979/2020-TCU-2.ª Câmara:
17.1	Sr. Cleodson Aparecido de Sousa, Prefeito Municipal de Monte Santo do Tocantins/TO no período de 2017 a 2020;
17.2	Sra. Nezita Martins Neta, atual Prefeita Municipal de Monte Santo do Tocantins/TO, considerando-se sua responsabilidade por essa prefeitura à época do recebimento do Ofício 35618/2021-TCU/Seproc, de 5/7/2021 (peça 98) , ocorrido em 15/7/2021 (peça 107) ;
17.3	Sr. Carlos Vinícius Barbosa da Silva, atual Prefeito Municipal de Recursolândia/TO, considerando-se sua responsabilidade por essa prefeitura à época do recebimento do Ofício 35617/2021-TCU/Seproc, de 5/7/2021 (peça 101) , ocorrido em 21/7/2021 (peça 110) .
18.	Registro que a aplicação de multa em razão de não atendimento, no prazo fixado, sem causa justificada, à diligência do Relator ou à decisão do Tribunal, prescinde de prévia audiência quando constar no ofício encaminhado aos responsáveis advertência de que o não cumprimento ao comando pode ensejar imposição de multa, nos termos do art. 268, §3º, do Regimento Interno do TCU.
19.	Ainda com relação ao município de Recursolândia/TO, vale frisar que o Tribunal já aplicou a multa prevista no art. 58, inciso IV, da Lei 8.443/1992 à prefeita desse município no período de 2017 a 2020, Sra. Nadi Pinheiro de Souza Teixeira (Acórdão 8457/2021-TCU-Segunda Câmara) , em razão de não atendimento, no prazo fixado, sem causa justificada, à diligencia do Relator ou à decisão do Tribunal, em face do Acórdão 5.979/2020-TCU-2.ª Câmara, que em seu subitem 1.6.2 fixou o prazo improrrogável de quinze dias, a contar da ciência daquela deliberação, para que aquele município atendesse ao Ofício de diligência 1240/2019-TCU/SecexEducação, de 17/9/2019 (peça 30) , que requeria o cumprimento do subitem 1.6.2 do Acórdão 2521/2019-TCU-Segunda Câmara (peça 5) . 
20.	Por fim, considero adequado o encerramento do presente monitoramento, a título de racionalização e economia processual, pois o caso concreto não justifica o custo de processamento pelo Tribunal, sobretudo pelos benefícios já alcançados pela fiscalização e pelo caráter pedagógico das determinações já lavradas.
	Ante o exposto, acolhendo na integra a proposta de encaminhamento da unidade técnica especializada, VOTO no sentido de que seja adotado o acórdão que ora submeto à apreciação deste colegiado.
TCU, Sala das Sessões Ministro Luciano Brandão Alves de Souza, em 7 de fevereiro de 2023.
Ministro JOÃO AUGUSTO RIBEIRO NARDES
Relator